【裁判字號】    98,訴,1896
【裁判日期】    981217
【裁判案由】    損害賠償
【裁判全文】
臺灣高雄地方法院民事判決              98年度訴字第1896號
原      告  乙○○
被      告  甲○○
            丙○○
上列當事人間侵權行為損害賠償事件，原告於刑事訴訟程序（97
年度審簡字第5794號）提起附帶民事訴訟（98年度審簡附民字第
31號），經本院刑事法庭裁定移送，本院於民國98年11月27日言
詞辯論終結，判決如下：
    主      文
被告應連帶給付原告新臺幣壹萬元，及自民國九十八年二月二十
日起至清償日止，按週年利率百分之五計算之利息。
原告其餘之訴駁回。
訴訟費用由被告連帶負擔五十一分之一，其餘由原告負擔。
本判決第一項得假執行。
    事實及理由
一、原告主張：原告於民國97年5 月25日8 時許，在高雄市○○
    區○○街47號前向被告催討債務時，因雙方發生衝突，被告
    甲○○徒手毆打原告胸部，被告丙○○則持隨身攜帶含有辣
    椒油成份之噴霧器，朝原告眼睛噴灑，致原告受有胸部鈍傷
    、雙眼化學性灼傷之傷害，被告所涉傷害犯行，業經法院判
    處罪刑在案。原告原經營新德泰蔘藥行，每月可得新臺幣（
    下同）30,000元，因本件傷害休養7 個月無法工作，受有21
    0,000 元之工作損失，又原告因被告之故意傷害，身心痛苦
    無比，且原告已年邁，雙眼視力模糊，行動極為不便，故請
    求慰撫金300,000 元，以上共計510,000 元，爰依共同侵權
    行為之法律關係，請求被告連帶賠償損害。並聲明：(一)被告
    應連帶給付原告510,000 元，及自起訴狀繕本送達翌日起至
    清償日止，按週年利率5%計算之利息。(二)願供擔保，請准宣
    告假執行。
二、被告則以：本件傷害之發生原因，係原告前往被告工作地點
    催討債務，非被告主動前往挑釁，被告向原告告知案件尚在
    法院審理中，應俟法院判決再解決，詎原告不滿即以徒手毆
    打被告甲○○，致被告甲○○受有前胸鈍傷之傷害，而被告
    甲○○未曾與人打架過，原告所受傷害與其無涉；又原告見
    被告丙○○撥打電話報警，竟拿起路旁之停車鐵架丟向被告
    丙○○，致被告丙○○手部及頭部受傷，原告見被告丙○○
    跌坐地上仍未因此罷手，反而趨前將該停車鐵架再度砸向被
    告丙○○，被告丙○○隨即自口袋內拿出機車鑰匙裝飾物之
    口紅狀防狼噴霧，持以噴向原告，以阻止原告繼續攻擊行為
    ，故被告丙○○係為免受原告攻擊而為防衛自己之行為，係
    屬正當防衛，而被告甲○○見狀即撥打110 報警，並未毆打
    原告；再原告所提出之高雄醫學大學附設中和紀念醫院（下
    稱高醫）診斷證明書，並未記載其視力是否受損，原告亦未
    提出任何證據證明其每月有30,000元之工作收入，且原告於
    本件事故後，每天開店做生意，何來減少收入，原告請求慰
    撫金300,000 元亦屬過高等語資為抗辯。並聲明：請求駁回
    原告之訴。
三、兩造不爭執事項：
  (一)兩造於97年5月25日8時20分至30分許，在高雄市○○區○○
    街47號前，因債務問題發生爭執。
  (二)原告對被告提起傷害之刑事告訴，經本院以97年度審簡字第
    5794號刑事簡易判決，各處拘役59日，被告不服提起上訴，
    尚在本院二審審理中，並有上開刑事簡易判決書為證（見本
    院卷第5至8頁）。
四、本件爭執事項：
  (一)被告是否有故意傷害原告之行為？被告丙○○是否構成正當
    防衛？
  (二)原告請求工作損失每月30,000元，7個月共計210,000元，有
    無理由？
  (三)原告請求慰撫金300,000 元，是否過高？
五、本院之判斷：
  (一)兩造於97年5月25日8時20分至30分許，在上開地點因債務問
    題發生爭執，為兩造所不爭執，又兩造發生衝突時，原告因
    而受有胸部鈍傷、雙眼化學性灼傷之傷害，已提出診斷證明
    書為證（見本院附民卷第4 頁），被告對此診斷證明書之真
    正亦不爭執（見本院卷第62頁），是原告主張其於是日受有
    上開傷害之事實，應堪信為真實。
  (二)原告主張上開傷勢係因遭被告毆打及受被告丙○○持噴霧器
    噴灑之共同傷害行為所致，惟被告甲○○則否認有於上開時
    日毆打原告，另被告丙○○雖坦承有持噴霧器向原告噴其眼
    睛，然抗辯此係屬正當防衛行為云云。經查：
  (1)原告於上開時地因遭被告毆打及遭被告丙○○持噴霧器噴其
    眼睛等情，前據原告提起告訴，並經本院刑事庭判處被告各
    拘役59日在案，現由被告上訴中，已據本院調取本院97年度
    審簡字第5794號刑事簡易判決，及本院98年度簡上字第425
    號刑事卷查證屬實。又依原告於本院及上開刑事案件中陳稱
    ：在上開地點向被告談論債務時，被告丙○○就說甲○○未
    欠款，其等不還錢，被告甲○○就在我擦揉眼睛時用拳頭毆
    打胸口，並說為何要在此給我漏氣，伊等在我還沒有倒下就
    一起毆打我，甲○○從前面打我胸口，丙○○後面打，結果
    我就倒下，一直後退停車鐵欄就跌倒，然後警察來看到就將
    我扶起來，問我是何人打我，我說是被告，警察叫我趕快叫
    人帶我去醫院等語（見刑事警卷第4 頁、偵卷第4 頁、第6
    頁、簡上卷第137 頁至第138 頁），此核與卷附診斷證明書
    及本院依職權調取是日原告就診之病歷資料所載受傷部位大
    致相符（見本院卷第26頁、第27頁）；亦與證人即當日前往
    處理糾紛之員警陳賢輝於刑事庭結證：當天到場後看到被告
    （即本件原告）乙○○在那邊，他說有人打他，我們就在旁
    邊看到一對夫妻（指被告甲○○、丙○○），就問那對夫妻
    情形，被告丙○○說是之前債務問題，乙○○就在樓下等他
    們，他們與乙○○都說在我們到之前已經打起來了，到現場
    時沒有看到兇器，乙○○說有被兇器打到，我就問丙○○你
    用何東西打他，她就拿一個類似噴霧器的東西給我們看，說
    她是用噴霧器噴他的，因為當時他們已打完，沒有看到事故
    現場，就叫他們先去驗傷再去派出所報案提告訴，到現場時
    ，地上之禁止停車牌子就倒在地上了，沒有注意到有無散落
    物等語（見本院刑事簡上卷第106 頁、107 頁）大致相符，
    而兩造對證人陳賢輝所證上開情節亦均無意見，且不爭執兩
    造均於上開事故發生後依員警所言立即就醫等情，足見原告
    主張是日因向被告催討債務致遭被告共同傷害並受有前開傷
    害等節，應非子虛。
  (2)被告甲○○雖否認有與被告丙○○共同毆打原告，並辯稱原
    告先出手毆打伊，伊僅有用雙手擋，並請被告丙○○報警，
    原告即拿停車鐵架打丙○○致丙○○手機掉在地上，被告丙○○乃持噴霧器噴原告以避免再受丟擊，伊見丙○○噴原告
    時即撥打110報警處理，伊從來沒有與人打過架云云（見本
    院卷第46頁）。惟查，兩造並不爭執當日係因債務問題而起
    爭執，又由被告於刑事庭提出之當日發生衝突之錄音譯文所
    載：「
    丙○○：莊仔在超市，他現在在門口…，? 最好是上去，不
            要給他看到啦！你去那邊幹什麼…，…（手機鈴聲
            ）…走閃一點，我不知道你車子停那麼遠。…，你
            停那間超市就不是。
    甲○○：是怎樣不能過去？
    丙○○：等一下要怎樣過去？
    甲○○：是怎樣不能過去？
    …手機鈴聲…
    丙○○：他沒欠你錢…。
    甲○○：打人！你打人啊！你要打人嗎？你要打人嗎？你要
            打人嗎？叫警察！叫110!叫警察！叫警察來
    乙○○：幹你娘！
    」等語，並參酌被告甲○○於刑事庭時陳稱：我叫我太太丙○○打110 ，她拿手機時乙○○就打過來等語（見刑事簡上
    卷第85頁），足見被告係看到原告在超市門口後，被告丙○○原欲閃避原告，然被告甲○○則欲與原告正面對決議論債
    務糾葛，嗣兩造乃起衝突；又因被告丙○○堅稱其夫甲○○
    並無積欠原告款項，被告甲○○即向原告乙○○挑釁表示「
    打我啊！」等語，故原告係在受被告言語刺激並見被告丙○○適依被告甲○○指示而撥打110 之情狀，乃毆打被告甲○○，並非初始即莫名毆打被告甲○○，被告亦非單純受原告
    之不法攻擊至明。再由被告丙○○自陳伊平日即隨身攜帶錄
    音機等情，及被告甲○○陳稱因每次均會遭原告辱罵乃備有
    上開錄音機準備告原告恐嚇等語（見本院刑事簡上卷第87
    頁、第144 頁反面），以及被告於甫下車之際即開始錄音，
    被告丙○○並可在原告丟擲鐵架後持準備之噴霧器噴擊原告
    等情觀之，足見兩造早因債務糾紛乙事而已生怨懟，又因彼
    此常出言不遜，被告始共謀準備錄音設備並攜帶噴霧器防身
    ；繼由錄音譯文顯示被告因不滿原告前來催討債務，被告甲○○即主動挑釁嗆聲，斯時雙方態度既屬非佳，依常理而言
    ，被告甲○○豈會在原告出手後，仍任由原告毆打而不予還
    擊之理，復由被告甲○○自承有以雙手阻擋原告毆擊，益見
    被告甲○○應非僅處於受毆狀態；又由原告當時見被告丙○○撥打110 時，即持停車鐵架攻擊被告丙○○，致被告丙○○手機掉落在地之情，已據被告2 人陳述在卷，核與現場照
    片所呈現停車鐵架倒落及手機散落在地等情相符（見本院簡
    上卷第15頁），衡情斯時被告甲○○實無可能任由原告攻擊
    被告丙○○而坐視不管，且被告丙○○當時既已受原告丟擊
    ，其內心應已受到驚嚇，惟由被告丙○○仍可鎮定取出隨身
    攜帶之噴霧器噴擊原告觀之，原告指稱當時係被告甲○○見
    狀乃要被告丙○○持噴霧器攻擊等情應屬可信。至被告甲○○雖以其先前未曾與人毆打，且其見被告丙○○持噴霧器噴
    原告時即撥打電話報警，並未毆打原告云云。然被告甲○○
    先前有無與人發生爭執或毆打，核與本件是否參與共同傷害
    係屬二事，又兩造均坦認發生爭執及傷害行為係在上開時日
    上午8 時20分至30分之間，且歷時不到10分鐘即結束等情（
    見本院卷第63頁），並依被告所提出卷附台灣大哥大通話明
    細顯示被告甲○○報警時間係於當日早上8 時56分許（見本
    院簡上卷第19頁）等情觀之，足見被告甲○○報警處理時，
    兩造應已結束互毆至明，被告甲○○所稱見被告丙○○持噴
    霧器噴原告時即報警處理之語，顯與卷附報案時間未符而有
    所隱飾尚難採信，應認原告指陳當時被告丙○○持噴霧器噴
    擊時，被告甲○○亦有出手毆打之情，較為合理可採。末由
    兩造於衝突時，彼此不斷叫囂，被告甲○○尚在初始即喊「
    你打我啊! 」等語，事後又令被告丙○○持噴霧器攻擊及參
    與毆打，顯見被告甲○○有以共同參與傷害原告犯意而為，
    被告2 人之共同傷害犯意應係在現場時同謀共生概可認定，
    且斯時兩造既均有傷害對方之犯意及犯行，核屬互毆至堪明
    確，被告甲○○辯稱並未毆打原告云云，核無足採。
  (3)被告丙○○雖抗辯伊係為免再受原告第二次持停車鐵架傷害
    行為，方持噴霧器噴擊原告眼睛而屬正當防衛云云。惟按正
    當防衛必須對於現在不法之侵害始得為之，侵害業已過去，
    即無正當防衛可言。至彼此互毆，又必以一方初無傷人之行
    為，因排除對方不法之侵害而加以還擊，始得以正當防衛論
    。故侵害已過去後之報復行為，與無從分別何方為不法侵害
    之互毆行為，均不得主張防衛權，最高法院30年上字第1040
    號著有判例。查被告丙○○於刑事審理時陳稱：我要打110
    時，乙○○先拿停車鐵架打我（刑事庭審理時當庭丈量被告
    丙○○指出斯時2 人之距離為370 公分），有打到頭、手，
    結果掛在子上的手機線斷掉掉在鐵架旁，其又要往前撿鐵架
    打我，當時其正要彎腰，我就拿鑰匙圈裡面的噴霧器噴其，
    其是在丟鐵架之前打甲○○，甲○○才叫我打110 ，之後才
    第一次丟鐵架，第二次要用鐵架丟打時並未打甲○○，當時
    我們站立位置在路邊，不是死巷，後面還有整條路空間，沒
    有人拉住我或擋住我往後逃開，我要噴其時，其離鐵架沒有
    多遠，但其應該還沒有整個彎腰，所以才可以遠遠的噴到，
    其手亦還沒有碰到鐵架，是因為看其又要撿才噴等語（見本
    院簡上卷第142 反面、第143 頁），是被告丙○○如係在原
    告第一次持停車鐵架攻擊時即予反擊，此或可該當正當防衛
    之要件，然其既陳稱係在遭原告第一次丟擲鐵架之後，並已
    與原告間有一段距離始為，原告縱使有意趨前再撿拾停車鐵
    架丟擲，然原告既尚與該鐵架有些許距離，被告丙○○在原
    告尚未接近鐵架落地處並得以即刻彎腰撿拾之際，竟不先行
    逃離以避危險，反趁原告欲彎腰之際即持噴霧器攻擊，此時
    既已無何現時不法之侵害存在，被告丙○○所為自已轉變為
    單純之攻擊之互毆狀態，況被告丙○○持噴霧器噴灑後，尚
    與被告甲○○徒手共同毆打原告，致原告因此受有之上開傷
    害結果，有卷附高醫診斷證明書存卷可參，故被告共同傷害
    犯行至堪明確，則如上說明，其要無主張正當防衛之餘地，
    被告丙○○此部分辯解自非可採。
  3.基上所述，被告共同傷害犯行堪以認定，是原告主張其於上
    開時日遭受被告共同傷害之侵權行為，應信屬真實。被告否
    認傷害犯行，自無足採。而被告之行為與原告之傷害結果間
    既有相當因果關係，被告自應連帶負侵權行為損害賠償責任
    。
  (三)按因故意或過失，不法侵害他人之權利者，負損害賠償責任
    ；數人共同不法侵害他人之權利者，連帶負損害賠償責任；
    不法傷害他人之身體或健康者，對於被害人因此喪失或減少
    勞動能力，或增加生活上需要時，應負損害賠償責任；不法
    侵害他人之身體、健康、名譽、自由、信用、隱私、貞操，
    或不法侵害其他人格法益而情節重大者，被害人雖非財產上
    之損害，亦得請求賠償相當之金額，民法民法第184 條第1
    項前段、第185 條前段、第193 條第1 項、第195 條分別定
    有明文。查被告既因債務糾葛而與原告發生爭執，並致原告
    受有上開傷害，則被告顯然故意不法侵害原告之身體、健康
    等人格權，揆之上開規定，被告自應負侵權行為損害賠償責
    任。玆審酌原告請求之各項賠償金額如下：
  1.工作損失部分：
    原告主張其因本件事故受有上開傷害，並自97年6 月起至97
    年12月止因視力模糊而無法為客人抓藥，其受有工作損失21
    萬元（每月以3 萬元計) 云云（見本院附民卷第2 頁、本院
    卷第47頁）。惟查，本院前詢高醫關於原告所受傷害之程度
    ，經該院函以原告受有上開傷害，惟胸部鈍傷應無大礙，而
    雙眼化學性灼傷因其於97年5 月25日自急診出院後直至98年
    1 月13日再就診，就診時其灼傷已痊癒等語，有該院98年6
    月24日高醫附行字第0980002091號函可稽（見本院卷第23頁
    ），顯見原告所受胸部鈍傷本無大礙，且於98年1 月13日就
    診前其雙眼應即已痊癒；惟原告之雙眼究於事發後迄至何時
    始痊癒，此固無法由上函證明，然證人丁○○業到庭證述：
    有經過原告經營之中藥行，原告都在顧店，進去店裡面3 次
    跟他聊天，原告看起來人狀況良好沒有受傷的樣子，其係於
    兩造發生爭執後之97年6 月間受甲○○僱用而注意原告有無
    至甲○○上班診所樓下，並前往原告店面聊天，及跟原告去
    85 度C咖啡店喝過1 次咖啡等語（見本院卷第59頁、第60頁
    ），而原告並不爭執證人丁○○確曾3 次前往其經營之中藥
    店以及其所營中藥店確有開門之情（見本院卷第61頁），且
    並自承於本件傷害事件後之97年8 、9 月間，其尚駕駛汽車
    搭載友人即訴外人曹月娥共同前往被告診所樓下催討債務等
    情（見本院卷第64頁），足見原告於兩造發生爭執後，除可
    看顧店面，復可駕駛車輛搭載友人，證人丁○○所述應與事
    實相符而得採信，則原告主張其視力模糊而無法營業，尚難
    採信。並由原告自陳所營中藥行主要業務係批發業務，其子
    會負責去找客戶及結算貨款等情，並提出卷附貨款單供參（
    見本院卷第69頁至第104 頁），則其所營之中藥行既係以中
    藥批發為主，有上開貨款單可稽，應認僅須一般視力即可經
    營批發業務，誠無不能從事營業之情，故原告主張其因被告
    之傷害行為致視力減損模糊無法營業云云，既無舉證以實其
    說，亦與卷證及證人所述未符，尚難採信，此部分請求自屬
    無據。
  2.慰撫金部分：
    按慰藉金之賠償須以人格權遭遇侵害，使精神上受有痛苦為
    必要，其核給之標準固與財產上損害之計算不同，然非不可
    斟酌雙方身份資力與加害程度，及其他各種情形核定相當之
    數額（最高法院51年台上字第223 號判例意旨參照）。查原
    告因本件事故受有上開傷害，身心自受有相當之痛苦，惟其
    所受傷害係既無須接受手術或住院，且僅須點用藥水即可，
    已據原告自承在卷（見本院卷第46頁），則其所受傷勢尚非
    嚴重；復斟酌原告為國小肄業，被告甲○○為大學畢業、被
    告丙○○為高中畢業，原告於事發時每月收入約3 萬元，被
    告甲○○約10餘萬元，被告丙○○則為家管，並無收入，以
    及兩造名下均有不動產等情，業據兩造陳述在卷，並有兩造
    稅務電子閘門財產所得調件明細表可參（見本院卷第16頁至
    第20頁、第47頁、第66頁）。本院審酌兩造之身分、地位、
    經濟狀況及原告所受傷程度、精神上痛苦、被告之故意程度
    及兩造核屬互毆等一切情狀，認原告得向被告請求給付之慰
    撫金應以1 萬元為允當。
六、綜上所述，原告基於侵權行為法律關係請求被告連帶給付1
    萬元，及自起訴狀繕本送達翌日之98年2 月20日起至清償日
    止，按週年利率5%計算之利息，為有理由，應予准許。逾此
    部分之請求為無理由，應予駁回。
七、本件判決所命給付之金額，未逾50萬元，爰依民事訴訟法第
    389條第1項第5款規定，為職權宣告假執行。
八、兩造其餘攻擊、防禦方法及未經援用或進行調查之證據，經
    本院斟酌後，認為均不足以影響本判決之結果，自無予以調
    查或逐一詳予論駁之必要，附此指明。
九、據上論結，本件原告之訴為一部有理由，一部無理由，依民
    事訴訟法第79條、第85條第2 項、第389 條第1 項第5 款，
    判決如主文。
中    華    民    國    98    年    12    月    17    日
                  民事第四庭  法  官  楊淑珍
以上正本係照原本作成。
如不服本判決，應於送達後20日內，向本院提出上訴狀並表明上
訴理由，如於本判決宣示後送達前提起上訴者，應於判決送達後
10日內補提上訴理由書（須附繕本）。
中    華    民    國    98    年    12    月    17    日
                              書記官  吳良美


司法院資訊處製作；財團法人民間司法改革基金會備份。
